【裁判字號】    98,台上,568
【裁判日期】    980402
【裁判案由】    請求給付報酬
【裁判全文】
最高法院民事判決              九十八年度台上字第五六八號
上  訴  人  僑展不動產物業經紀有限公司
法定代理人  乙○○
訴訟代理人  黃淑琳律師
被 上訴 人  倫飛電腦實業股份有限公司
法定代理人  甲○○
上列當事人間請求給付報酬事件，上訴人對於中華民國九十七年
十月八日台灣高等法院第二審判決（九十七年度重上字第三二七
號），提起上訴，本院判決如下：
    主  文
原判決關於駁回上訴人請求給付新台幣一千零五十一萬六千三百
九十九元及自民國九十五年四月三十日起計付利息之訴及駁回上
訴人請求給付新台幣四百四十八萬四千四百六十四元及自民國九
十五年四月三十日起計付利息之附帶上訴暨各該訴訟費用廢棄，
發回台灣高等法院。
    理  由
本件上訴人主張：被上訴人為出賣其所有門牌號碼為台北市○○
路五五０號大樓（下稱系爭大樓），於九十三年間與伊成立居間
契約，約定報酬按實際成交售價百分之一計算。嗣經伊所屬員工
卓文元尋覓並積極聯繫買家台灣人壽保險股份有限公司（下稱台
灣人壽公司），被上訴人於九十四年十月十七日與台灣人壽公司
簽訂買賣契約，價金為新台幣（下同）十六億四千八百四十四萬
六千四百四十九元，依民法第五百六十五條、第五百六十六條之
規定，被上訴人自應給付伊報酬一千六百四十八萬四千四百六十
四元，惟其拒絕給付，經伊函催，亦置之不理等情，爰依居間之
法律關係，求為命被上訴人給付一千五百萬零八百六十三元及自
九十五年四月三十日起計付法定遲延利息之判決（上訴人逾此本
息之請求，除九十五年四月十七日起至同年月二十九日止之利息
受敗訴判決確定外，其餘已受勝訴判決確定）。
被上訴人則以：伊於系爭大樓外牆張貼售屋廣告及承辦人對出售
房屋為必要之說明，僅係要約之引誘，並非要約或承諾。兩造就
居間契約必要之點如銷售標的、回租等重大交易條件，既未意思
表示一致，契約即未成立。況依不動產經紀業管理條例第二十二
條規定，不動產居間契約為要式契約，且伊為兼顧雙方利益，均
會與仲介者簽訂不動產委託銷售（租賃）契約，未曾有以口頭成
立居間契約之例外，故兩造間在未訂立書面之情形下，尚無有效
居間契約存在。縱認兩造間有居間契約存在，伊未自上訴人受領
居間勞務，且上訴人未依約幫助伊以底價二十三億五千萬元成交
，甚至違反忠實辦理義務，未善盡報告義務及為有利於台灣人壽
公司之行為，亦不得向伊請領報酬。又兩造間之居間契約係屬媒
介居間，並非報告居間，上訴人僅報告締約之機會，對於不動產
交易最重要之價格磋商與契約談判過程未提供伊任何協助及成交
價格為底價四分之三，依民法第五百七十二條之規定，應酌減其
報酬為一百萬元等語，資為抗辯。
原審將第一審就上開部分所為上訴人勝訴之判決廢棄，改判駁回
其此部分之訴，並維持第一審就上開部分所為上訴人敗訴之判決
，駁回其此部分附帶上訴，係以：被上訴人之員工張峻榮曾將系
爭大樓營建特色概要說明書及使用執照、各樓層平面設計圖、地
籍圖、售價及租金分算表等件交予上訴人員工卓文元，並告知該
大樓出售底價為二十三億五千萬元，以及卓文元於九十四年一月
間偕同台灣人壽公司管理部財產科科長李嫚嫚及張峻榮參觀系爭
大樓，並面見被上訴人當時負責處理系爭大樓銷售事務之副總經
理孫逸民之事實，為兩造所不爭，且依李嫚嫚、孫逸民、張峻榮
在第一審、原審或台灣士林地方法院檢察署九十六年度偵字第一
００一號詐欺案件偵查中所為之證詞或供述，李嫚嫚係經卓文元
之引介認識張峻榮、孫逸民，並由卓文元持續與買賣雙方聯絡。
而被上訴人若未認定卓文元係仲介人員，且無意接受上訴人之居
間，何須告知卓文元細節並與之論及仲介費，甚至在卓文元詢問
居間報酬後繼續接受其居間之理，倘被上訴人不支付報酬，上訴
人亦無逕為被上訴人居間之可能，是被上訴人接受卓文元引介台
灣人壽公司購買系爭大樓，堪認兩造已成立居間契約。至被上訴
人所謂須經其評估後，始就特定買主設定之底價，服務費之支付
條件、方式及仲介期間與仲介公司簽定契約云云，以及上訴人是
否完全履行居間義務，則無礙於居間契約成立與否之認定，或非
屬契約成立之要件。又系爭大樓之銷售過程漫長，其間交易條件
及範圍均有異動，並非卓文元自始對銷售標的認知錯誤。另上訴
人引介台灣人壽公司向被上訴人購買系爭大樓後，雖未全程參與
議價、斡旋及締約等事務，但由孫逸民及李嫚嫚所為之證言以觀
，係被上訴人及台灣人壽公司刻意排除上訴人參與議價、簽約，
即免除或拒絕受領上訴人之居間義務，尚不能謂兩造間之居間契
約未成立或免除被上訴人給付報酬之義務。由不動產經紀業管理
條例第二十二條第一項第六款、第二十九條及第三十一條規定內
容以觀，同條例第二十二條第一項第一款係屬行政管理之規定，
僅違反該條款之經紀業者應受行政罰而已，對於居間契約之效力
不生影響。且內政部編印之不動產委託銷售定型化契約範本，亦
只供參照用。故被上訴人以居間契約係要式契約，抗辯兩造間在
未訂立書面之情形下，尚無有效居間契約存在，要無可採。上訴
人主張兩造約定以系爭大樓售價百分之一為居間報酬，並非子虛
，此觀孫峻榮及上訴人於前開詐欺案件偵查中之供述或所提之錄
音譯文即明。而系爭大樓於被上訴人開出底價後，既先行出賣第
六層，其售價自無仍以二十三億五千萬元為底價之理。況銷售價
格最終係由買賣雙方負責人商定，被上訴人一方面自願低價賣出
，另一方面卻以售價低於二十三億五千萬元，謂其無給付居間報
酬之義務，亦與誠信原則有違。是被上訴人抗辯售價須超過二十
三億五千萬元，始有依上標準給付報酬之義務，亦不足採。惟價
格乃不動產交易之重點，若價格未議定，先前所為各項準備工作
將徒勞無功，而洽談價格係不動產交易最難克服之環節，故系爭
大樓之交易條件設定，備忘錄及買賣契約之簽訂，非擁有豐富之
專業背景實不易達成。爰審酌系爭大樓進入價格議題後，係由被
上訴人與台灣人壽公司進行密集溝通、洽商，甚至考量回租條件
，有雙方在簽訂不動產買賣契約書及房屋租賃契約書前，先後訂
立內湖倫飛大樓買賣案雙方確認事項、台北內湖倫飛大樓案雙方
合約待確認事項可稽，其繁鎖非上訴人所為事務性之工作所得比
擬，以及上訴人上開付出之勞務，對於交易之完成影響不大等情
，兩造約定報酬按系爭大樓售價十六億四千八百四十四萬六千四
百四十九元百分之一計算，即一千六百四十八萬四千四百六十四
元，顯屬過鉅失其公平，依民法第五百七十二條之規定，應酌減
為一百四十八萬三千六百零一元。從而上訴人本於居間之法律關
係，除已判決其勝訴確定之一百四十八萬三千六百零一元本息外
，請求被上訴人再給付一千五百萬零八百六十三元及自九十五年
四月三十日起計算之法定遲延利息，於法無據，不應准許等詞，
為其判斷之基礎。
惟查上訴人未參與議價、斡旋及締約，原審一方面認係被上訴人
免除或拒絕受領上訴人之居間義務，另一方面卻又以上訴人未參
與攸關系爭大樓交易是否完成等上開事務為由，謂居間報酬約定
按系爭大樓售價百分之一計算，顯屬過鉅失其公平，已有前後理
由矛盾之違誤。又上訴人所以未參與議價、斡旋及締約，係被上
訴人及台灣人壽公司刻意排除所致，既為原審確定之事實，則在
斟酌居間報酬是否過鉅失其公平時，能否將此事由列入，甚至所
占比例高達約定報酬之百分之九十一，自有再推敲之餘地。乃原
審疏未審酌及此，遽以前揭理由，為上訴人不利之判斷，亦屬可
議。上訴論旨，指摘上訴部分之原判決為不當，求予廢棄，非無
理由。
據上論結，本件上訴為有理由。依民事訴訟法第四百七十七條第
一項、第四百七十八條第二項，判決如主文。
中    華    民    國  九十八  年    四    月    二    日
                      最高法院民事第七庭
                          審判長法官  劉  福  來
                                法官  陳  國  禎
                                法官  陳  重  瑜
                                法官  吳  麗  女
                                法官  簡  清  忠
      本件正本證明與原本無異
                                      書  記  官
中    華    民    國  九十八  年    四    月   十四   日
                                                      K


司法院資訊處製作；財團法人民間司法改革基金會備份。
